臺灣臺北地方法院民事判決　　　　　　　　93年度醫字第12號
原　　　告　甲○○
訴訟代理人　謝震武律師
訴訟代理人　吳青峰律師
複　代理人　王嘉翎律師
被　　　告　台北市立萬芳醫院
法定代理人　乙○○
被　　　告　丁○○
共　　　同
訴訟代理人　何朝棟律師
上列當事人間損害賠償事件，本院於中華民國94年5月13日言詞
辯論終結，判決如下：
    主  文
原告之訴及其假執行之聲請均駁回。
訴訟費用由原告負擔。
    事實及理由
一原告起訴主張：原告於民國90年8月間至被告台北市立萬芳醫
  院（以下簡稱為萬芳醫院）接受該院整形外科主治醫師即被告
  丁○○施以雙眼皮切割整形手術，詎術後原告之雙眼眼皮竟發
  生睡覺時無法完全閉合之情形，經過1年仍未見好轉，已無法
  回復正常功能。因本件原告與被告萬芳醫院訂有雙眼皮切割手
  術之醫療契約，依醫療法第58條規定，醫療機構診治病人時，
  應向病人或其家屬告知其病情、治療方針及預後情形（已於93
  年4月28日修訂為第81條：醫療機構診治病人時，應向病人或
  其法定代理人、配偶、親屬或關係人告知其病情、治療方針、
  處置、用藥、預後情形及可能之不良反應）及同法第63條第1
  項規定，醫療機構實施手術，應向病人或其法定代理人、配偶
  、親屬或關係人說明手術原因、手術成功率或可能發生之併發
  症及危險，並經其同意，簽具手術同意書及麻醉同意書，始得
  為之。但情況緊急者，不在此限。此告知義務屬醫療契約之附
  隨義務，被告2人即應將該手術之風險、治療成功機率及可能
  產生之後遺症等資訊充分告知原告，使原告有適當之時間及空
  間考量是否接受該醫療，及面對治療未達預期之心理準備，惟
  履行輔助人即被告丁○○竟未履行告知義務，尤其完全未告知
  手術後可能會有眼皮閉合不全之情形，依民法第224條規定，
  應視為被告萬芳醫院未履行告知義務，違反附隨義務而未依債
  之本旨給付，依民法第227條第1項、第226條第1項、第256條
  及第259條第2款規定，原告即得解除本件醫療契約，並請求被
  告萬芳醫院返還醫療費用共計25,000元。又因被告萬芳醫院之
  履行輔助人即被告丁○○之醫療疏失導致原告雙眼眼皮閉合不
  全，亦屬被告萬芳醫院之加害給付，依民法第260條、第227條
  第2項、第227條之1及第195條第1項前段規定，原告並得請求
  賠償原告所受非財產上損害。又被告丁○○為專業之整形外科
  醫師，應以善良管理人之注意進行系爭手術，尤其應依上開醫
  療法之規定向原告充分說明手術之治療方針及預後情形，竟違
  反此保護他人之法律，在完全未告知原告手術後可能會有雙眼
  眼皮閉合不全後遺症之情形下，率然為原告動手術，並因醫療
  上之疏失造成原告傷害，依民法第184條第1前段、同條第2項
  前段、第188條第1項前段及第195條第1項前段規定，就原告所
  受非財產上之損害，被告丁○○應負侵權行為之賠償責任，被
  告萬芳醫院為其僱用人，應負連帶賠償責任。原告為年僅21歲
  之女子，正值花樣年華，因此醫療疏失使內心蒙上陰影而喪失
  社交活動之自信，且雙眼經常乾澀難耐，須長期點眼藥水緩和
  症狀，亦造成工作上極大之困擾，精神上及身體上均承受無比
  痛苦，再者，此面目日後必然阻礙原告之美好姻緣，茲考量上
  情及兩造之年齡、資力、社會地位、教育程度及本件被告嚴重
  疏失等因素，爰請求被告連帶賠償原告慰撫金8,000,000元。
  並聲明：(一)被告台北市立萬芳醫院應給付原告25,000元，暨訴
  狀繕本送達之翌日起至清償日止，按年息5%計算之利息；(二)被
  告丁○○與被告台北市立萬芳醫院應連帶給付原告8,000,000
  元，暨自訴狀繕本送達之翌日起至清償日止，按年息5%計算之
  利息；(三)原告願供擔保，聲請宣告假執行。
二被告台北市立萬芳醫院及被告丁○○則以：依原告90年8月13
  日手術前後及手術後5天拆線之照片顯示，及原告於1年後即91
  年8月27日至萬芳醫院由被告診視結果，原告眼睛開閉合均正
  常，且依國防大學國防醫學院三軍總醫院之鑑定書所載，依據
  照片，原告「眼瞼」閉合正常，術後1年照片，也顯示並無閉
  合不全，足證原告並無所謂術後閉合不全之情，又證人戊○○
  證稱是在第2次手術後，才發現原告睡著後有眼皮閉合不全的
  情況，故縱原告主張睡著後眼皮閉合不全的情況為真，亦係第
  2次手術後才產生，與被告無關，況原告無從證明其術前「睡
  著後」眼皮閉合正常，且依上開鑑定書說明四，雙眼皮美容手
  術，的確有可能造成術後閉合不全，其原因可能為患者術前即
  有睡眠時閉合不全，被告手術並無任何缺失，原告如真有「睡
  著後」閉合不全之情況，依上開說明，亦係原告本身術前即為
  閉合不全。被告於90年8月13日手術前業依醫療法規定詳盡告
  知：須實施手術之原因、手術成功率或可能發生之併發症及危
  險，原告當時為未成年人，其法定代理人丙○○已充分瞭解相
  關資訊，並親簽手術同意書，原告所陳，顯與事實不符，再者
  ，鑑定結果亦明確認定被告並無原告指述之過失，其空言指摘
  ，實無理由等語資為抗辯。並聲明：(一)原告之訴駁回；(二)如受
  不利判決，被告願供擔保聲請宣告免為假執行。
三兩造不爭執之事項：
  (一)原告於90年8月13日至被告萬芳醫院接受該院整形外科主治
    醫師即被告丁○○施以雙眼皮切割整形手術。
  (二)91年8月間原告在母親陪同下返回萬芳醫院找被告診斷時，
    被告告知原告可介紹訴外人財團法人國泰綜合醫院（以下簡
    稱為國泰醫院）整形外科己○○醫師為原告診治，原告於91
    年8月27日至國泰醫院門診，於91年8月29日接受重整手術（
    第2次手術）。
四原告主張：原告在手術前眼睛是可以閉合的，90年8月13日開
  完刀後過1星期就發現雙眼眼皮均無法閉合，睡覺時眼皮無法
  閉合是約手術後拆完線1個月後，由原告父親發現，手術後迄
  今已逾3年，睡眠時眼皮閉合不全情形依舊，尤其以左眼尤為
  明顯，醒來時雙眼時常乾澀難耐，極不舒服等語。被告則辯以
  ：依原告90年8月13日手術前後及手術後5天拆線之照片顯示，
  及原告於1年後即91年8月27日至萬芳醫院由被告診視結果，原
  告術前、術後眼睛開閉合均正常，並無原告所謂之術後閉合不
  全之情。故本件之爭點在於：原告是否有睡覺時眼皮閉合不全
  之情形，若有，其原因是否為被告之雙眼皮切割整形手術所致
  ？經查：
  (一)原告主張睡眠時眼皮閉合不全，係提出原證6照片 (見本院
    卷第75頁）為證，並聲請傳訊證人戊○○作證。
    1.原告所提出之原證6照片 (見本院卷第75頁），被告否認
      是原告睡覺時的照片，而原告未舉證證明原證6確為原告
      睡覺時的照片，故尚難因該照片而認為原告睡覺時有眼皮
      閉合不全之情形。
    2.證人戊○○即原告之妹到場證稱：「 (原告是你姐姐嗎？
      )是的。(你們二個人是一起睡覺嗎？)是的，我睡上舖，
      她睡下舖。我們從小時候大概國小、國中就開始一起睡覺
      了。自我92年9月到台北唸書，我們才沒有睡在一起。(
      原告睡著後的情況你是否有注意到？)第1次手術前90年8
      月，印象中她沒有眼皮閉合不全的問題，我是在第2次手
      術後才發現她睡著後有眼皮閉合不全的情況。」 (見本院
      卷第85頁）因戊○○證稱是在第2次手術後才發現原告睡
      著後有眼皮閉合不全的情況，故縱使原告有睡著後眼皮閉
      合不全的情況，亦係第2次手術後才產生，尚難認為被告
      之雙眼皮切割整形手術造成原告眼皮閉合不全之損害。
      臺灣臺北地方法院檢察署93年偵續字第246號檢察官不起
      訴處分書亦認為：「... 觀之告訴人丙○○於92年6月15
      日上午7、8時所拍攝之照片，告訴人甲○○於睡眠時，僅
      左眼有閉合不全情形，有該2張照片附卷可佐，足徵告訴
      人等所主張之雙眼眼皮閉合不全情形與事實不符。至於證
      人即告訴人甲○○之胞妹戊○○，雖到庭證稱：伊與告訴
      人甲○○睡同一房間，平時未注意甲○○睡覺時眼睛會不
      會閉上，後來在第2次手術拆完線後是伊父親最早發現，
      以前甲○○不會這樣等語，然告訴人甲○○業於93年9月7
      日當庭陳稱：之前睡時沒有這樣，以前是跟我母親睡，沒
      有聽家人說過等語，故戊○○是否自幼與告訴人甲○○同
      床而眠，亦有可疑，故告訴人甲○○於手術前是否睡覺時
      左眼可以完全閉合，顯屬不能證明。」 (見本院卷第108-
      109頁)
  (二)國防大學國防醫學院三軍總醫院93年3月17日函鑑定結果：
    「... 二依病歷記載，王員於90年8月13日接受雙眼皮美容
    手術；由陳醫師手術紀錄指出，手術中的確有切除雙側上眼
    皮脂肪。三切除眼皮脂肪並不會造成眼皮閉合不全，頂多造
    成眼窩深陷。四一般來說，雙眼皮美容手術，的確有可能造
    成術後閉合不全，其原因有可能為：(一)患者術前即有睡眠時
    閉合不全。(二)術後組織結疤造成不預期之眼瞼後縮。(三)術中
    眼瞼組織過度切除。五依據萬芳醫院陳醫師所提供術後5天
    (90.08.17)照片，王員眼瞼閉合正常，術後1年 (91.8.27)
    照片，也顯示並無閉合不全的問題。... 」（見本院卷第
    131頁）難認原告睡覺時有眼皮閉合不全之情形。
  (三)臺灣臺北地方法院檢察署93年偵續字第246號檢送之行政院
    衛生署92年12月16日衛署醫字第0920216867號鑑定書記載：
    「…依據病患（即原告）所提供在第2次手術術後1個半月（
    92年6月15日）的睡時照片，僅左眼在睡時有閉合不全的現
    象…病患並未主訴任何因眼皮閉合不全所造成之眼睛症狀，
    亦未看過任何眼科醫師，足以證明眼皮閉合不全並不嚴重，
    且正常人亦可在睡時呈現輕微眼皮閉合不全，但因睡時黑角
    膜部分會向上翻，故眼角膜並不會因而受傷，所以第1次的
    雙眼皮手術與術後1年後睡時眼皮閉合不全，沒有一定的因
    果關係。... 」（見本院卷第47-49頁）足徵眼皮閉合不合
    有可能因先天性之原因造成，縱原告術後1年後之左眼在睡
    時有閉合不全的現象，亦難認係被告之雙眼皮切割整形手術
    所造成。
  (五)臺灣臺北地方法院檢察署93年偵續字第246號檢察官不起訴
    處分書認為：「... 經質之證人即萬芳醫院公關室副主任辛○○到庭證述：伊於91年8月27日上午，見告訴人 (即本件
    原告)等仍坐在院長室，經伊主動瞭解，知係因告訴人甲○○在萬芳醫院割雙眼皮效果不好才來，因院長、庚○○主任
    、王醫師均不在，遂請門診中之被告 (即本件被告丁○○)
    到院長室來，經調取病歷，才知是被告主刀；被告當場看過
    告訴人甲○○後說應是好的，告訴人丙○○則認為不好，請
    被告幫忙找專家，同時告訴人丙○○表示其多年前由臺大醫
    師己○○開過雙眼皮，很滿意，被告遂表示願意幫忙聯繫當
    天在國泰醫院有門診之己○○醫師，而伊對國泰醫院熟悉，
    遂主動帶其去國泰醫院門診及預約手術；告訴人丙○○則於
    告訴人甲○○手術後，對伊表示希望萬芳醫院給其補助，並
    以台語表示『嫌無不嫌少』等詞，伊體諒告訴人等自花蓮到
    臺北體力勞累，所以告知可於書寫協議書後，萬芳醫院可以
    給渠等車馬補助，並於91年9月10日下午，在萬芳醫院院長
    室門口，拿協議書給告訴人丙○○看，惟告訴人丙○○看後
    就搶走協議書並帶告訴人甲○○離開了等語。另質之證人即
    國泰醫院外科醫師己○○亦到庭證稱：因被告是伊學生，伊
    就幫忙，不表示被告手術有過失由伊幫忙收尾，本件手術過
    程依卷附病歷資料看起來是正常程序，大部分閉不起來結膜
    會充血，告訴人甲○○情形還算好，應不需再做手術；而手
    術後多多少少會有閉合不全情形，視病人主觀的感覺及客觀
    之狀態，一般手術後會有20%眼皮閉合不全情形，大部分於
    一段時間後會回復正常，是個人感受及程度問題；因告訴人
    甲○○主述睡覺時眼瞼閉合不全，並強烈要求，所以排開刀
    ，將第一次手術的縫針放鬆等語。... 」 (見本院卷第107-
    108頁)是和解協議書並非被告所提出，且被告亦非因認手術
    有疏失而安排原告重新開刀。
  (六)此外，原告未舉證證明其於睡覺時眼皮閉合不全，故難認原
    告於睡覺時有眼皮閉合不全之情形，遑論被告之雙眼皮切割
    整形手術致原告睡覺時眼皮閉合不全。
五綜上所述，原告於90年8月13日至被告萬芳醫院接受該院醫師
  即被告丁○○施以雙眼皮切割整形手術，原告未舉證證明其於
  睡覺時眼皮閉合不全，故難認原告於睡覺時有眼皮閉合不全之
  情形，遑論被告之雙眼皮切割整形手術致原告睡覺時眼皮閉合
  不全。從而，原告依解除契約回復原狀、債務不履行及侵權行
  為之法律關係，請求被告台北市立萬芳醫院給付25,000元暨訴
  狀繕本送達之翌日起至清償日止按年息5%計算之利息，請求被
  告丁○○與被告台北市立萬芳醫院連帶給付8,000,000元暨自
  訴狀繕本送達之翌日起至清償日止按年息5%計算之利息，為無
  理由，應予駁回。原告之訴既經駁回，其假執行之聲請即失所
  附麗，應併予駁回。
六本件事證已臻明確，兩造所為之其他主張陳述並所提之證據，
  經審酌後，認均與本件之結論無礙，不再一一論述，併予敘明
  。
七結論：本件原告之訴為無理由，依民事訴訟法第78條判決如主
  文。
中　　華　　民　　國　　94　　年　　6　　月　　10　 　日
                  民事第五庭    法　官　周美雲
以上正本係照原本作成
如對本判決上訴，須於判決送達後20日內向本院提出上訴狀
中　　華　　民　　國　　94　　年　　6　　月　　10　 　日
                       　　　　 書記官　黃菀茹